臺灣高等法院臺南分院民事判決　　　　　94年度撤字第1號
原　　　告　未○○
　　　　　　卯○○
　　　　　　壬○○
被　　　告　癸○○
　　　　　　申○○
　　　　　　辛○○
　　　　　　戌○○
　　　　　　甲○○
　　　　　　天○○
　　　　　　地○○
　　　　　　辰○○
　　　　　　午○○
　　　　　　宙○○賴哲三之承.
　　　　　　丑○○賴哲三之承.
　　　　　　巳○○
　　　　　　丁○○
　　　　　　玄○○
　　　　　　戊○○兼賴永山之.
　　　　　　丙○○兼賴永山之.
　　　　　　寅○○賴建同之承.
　　　　　　子○○賴建同之承.
　　　　　　己○○賴木山之承.
　　　　　　庚○○賴木山之承.
　　　　　　宇○○賴以陳之承.
　　　　　　亥○○賴以陳之承.
　　　　　　酉○○賴慶興之承.
　　　　　　乙○○
上列當事人間請求第三人撤銷之訴事件，原告對於中華民國九十
二年十一月十八日本院九十一年度再更(四)字第一號及九十四年三
月三日最高法院九十四年度臺上字第三七二號確定判決，提起第
三人撤銷之訴，本院判決如下：
    主    文
原告之訴駁回。
訴訟費用由原告負擔。
    事    實
甲、原告方面：
一、聲明：求為判決：
（一）本院九十一年度再更(四)字第一號及最高法院九十四年度臺
      上字第三七二號判決，不利原告之部分撤銷。
（二）被告申○○、辛○○、戌○○、辰○○、午○○、宙○○
      、丑○○、巳○○、宇○○、亥○○、己○○、庚○○、
      甲○○、地○○、酉○○、丁○○、乙○○、玄○○、戊
      ○○、丙○○、賴永山、天○○、寅○○、子○○再審之
      訴駁回。
（三）訴訟費用由被告負擔。
（四）請定相當並確實之擔保，得於撤銷之訴訴之聲明之範圍內
      對於原告不利部分以裁定停止前開確定判決之效力。
二、陳述：
（一）查本院九十一年再更(四)字第一號之再審之訴，其訴訟結果
      ，於原告有法律上利害關係。因前開再審法院未依民事訴
      訟法第六十七條之一規定，以書面告知訴訟，原告因而未
      參加訴訟，致不能提出足以影響判決結果之攻擊或防禦方
      法，而原告於九十四年四月一日始得知上開再審判決，爰
      於三十日不變期間，依民事訴訟法第五百零七條之一規定
      ，提起撤銷之訴。
（二）查本院九十一年度再更(四)字第一號之原共同再審原告賴登
      福、賴溪松、賴溪河、賴火明、賴真猛、賴崑、賴茂雄、
      賴香水（即寅○○）、賴金良經第二審判決敗訴後，不服
      上訴第三審，又具狀撤回上訴，已告判決確定在前，其餘
      案經被告癸○○不服上訴第三審，而判決確定在後，茲先
      敘明。必須合一確定之共同訴訟，其裁判不能各異，又凡
      必要共同之訴訟，因各訴訟人與相對人間之法律關係，須
      保持其同一狀態，不能為殊異意旨之判決。（最高法院三
      年抗字第六四號及八年上字第一三○六號判決參照）。又
      再審之訴，在形式上雖為一程序上之新開，但在實質上則
      為前訴訟程序之再開及續行，因之，前訴訟程序之訴訟標
      的，既必須合一確定，最高法院六一年八月二十二日第一
      次民事庭會議決議，已有明示。本案之再審之訴，即為類
      似必要共同訴訟者，依法本件被告與原共同再審原告賴登
      福、賴溪松、賴溪河、賴火明、賴真猛、賴崑、賴茂雄、
      賴香水（即寅○○）、賴金良須保持其同一狀態，其裁判
      不能各異，惟後確定判決就前開必須合一確定之共同訴訟
      ，於再審程序時，為各異之裁判，顯然與前開最高法院判
      例意旨有背，其判決適用法規顯有錯誤。則依法應將後確
      判決不利於原告之部分撤銷並駁回被告其原再審之訴，始
      能與前開第二審確定判決保持其同一狀態。
（三）按祭祀公業既係以祭祀祖先而設立，自須有設立人存在。
      查本件本院九十一年度再更(四)字第一號確定判決之理由十
      二、以：綜上再審原告主張系爭祭祀公業係約道光四年（
      西元一八二四年），由山蓮賴氏四支，嘉義市大溪厝庄第
      十七世祖賴董為發起人，與賴五行、賴董、賴定及後代子
      孫共同設立，尚無可採，是其等主張除上開管理人賴銷、
      賴肚及另一派下賴鳳子孫之再審原告主張其等為賴文祭祀
      公業之派下，即難採信。上開判決理由即認系爭公業賴文
      再審原告主張由其祖先賴五行、賴董、賴定及後代子孫共
      同設立，尚無可採。並認管理人賴銷、賴肚及賴鳳子孫之
      再審原告主張其等為賴文祭祀公業之派下，即難採信，惟
      其主文竟將原確定判決廢棄，並確認賴銷、賴肚及賴鳳子
      孫之被告（前再審原告）就祭祀公業賴文之派下權存在。
      其判決理由與主文顯有矛盾者。又其理由十八、以：則其
      等請求確認為系爭公業之派下權存在及再審被告就祭祀公
      業賴文之派下權不存在，為無理由，原確定判決駁回其訴
      ，應認原判決為正當。惟其主文竟將前確定判決廢棄並為
      ：確認再審被告就祭祀公業賴文之派下權不存在。該判決
      理由與主文顯有矛盾。
（四）查本件祭祀公業賴文於三十六年三月二日訂改施行至今之
      「賴文公祭祀公業定款」第二條明文規定：本業清朝喜慶
      壬戍年間集諸羅縣大溪厝鄉里賴姓宗親每丁喜出六八銀插
      爐既設祭祀祖先賴文頂公。頂公是本妻子後裔下公是妾之
      後裔也。賴文有四大房子孫，大房喜出丁份是壹百陸拾玖
      丁。次房喜出丁份是捌丁。參房喜出丁份是伍百零伍丁。
      肆房喜出丁份是壹百肆拾柒丁，並捌百貳拾玖丁份額賴文
      後裔派下員共同投資組織。第三條：本業以基本財產所收
      入利益金設施下記相目。甲、崇祀賴文山蓮派始祖及後裔
      四大房子孫神龕錄位。又查賴文公祭祀公業日據時代大正
      五年及六年之帳目明確記載公業派下房份之分量共有四大
      房，其公業收益金分配房份之分量為長房丁份一百六十九
      丁、次房八丁、三房五百零五丁、四房一百四十七丁，共
      計八百二十九丁，再追至本件賴文祭祀公業祠堂供奉之「
      積建顯祖配享中龕諸公神主」，共有四大房四十位祖先，
      其中原告祖先即第三房第十四世「己公」包括在內，足證
      本件系爭賴文祭祀公業為山蓮賴氏四大房子孫所共有創設
      。而原告等即為前開山蓮賴氏第三房十四世「己公」之子
      孫，依前開定款之規定及大正六年時公業收益金分配之事
      實，原告等自有派下權存在。又上開定款第六條：本業委
      員照下記：管理人賴惠漳、賴成萬、賴寅、賴隆、賴益烈
      、賴萬福、賴田茂。管理候選人賴連旺、賴大海。監察人
      賴炎山、賴羅漢、賴觀照。監察候選人賴金水；右委員代
      表賴惠漳，監察代表賴天成。顧問聘請本鄉里長兼本市參
      議員賴石柱先生。本公業及自三十六年三月二日起即依上
      事實，業證原告賴惠漳、賴炎山等均為賴文祭祀公業之派
      下員；公業帳目明載大正十一年十一月初五日冬至，第三
      房子孫賴金生、賴江（賴金生為日據時期之管理人，賴江
      為賴惠漳之父），向被告之祖先賴肚、賴鳳、賴柴（賴銷
      之子）及其他佃戶收取租谷，又記載賴肚向賴金生借公金
      一百元之事實以觀，益證第三房子孫賴金生、賴江、賴惠
      漳及原告等均為賴文公業之派下。賴惠漳收取賴文祭祀公
      業三十七年第二期田賦實物繳納之租谷，折合隨賦收購價
      款計為三十萬八十八元五角六分之事實，有臺灣省嘉義市
      政府三十七年第二期田賦實物繳納收據明載可以證明。第
      三房子孫賴惠漳即收取上開賴文祭祀公業隨賦收購價款，
      足見賴惠漳及原告等為賴文祭祀公業之派下員。賴天成為
      賴文祭祀公業第三房之派下員，其父賴金生為系爭公業賴
      文、賴三合日據時代之管理人，賴天成因而執有賴文、賴
      三合祭祀公業之地圖一本、所有權狀全部及三七五契約書
      等一本，嗣賴天成等經於三十六年三月二日，被選定為監
      察人之一，並被推選為「總監察人」。嗣於四十一年三月
      七日賴天成乃將上開文件，交給管理人賴惠漳保管，有該
      保管書可證。賴天成既是第三房子孫，並任公業之總監察
      人執有公業土地權狀、三七五契約書，足見第三房子孫賴
      天成及原告均為系爭公業賴文之派下員。此一證據亦可證
      明系爭公業之所有權狀全部及三七五契約書等文件，係由
      賴天成交給賴惠漳保管。益證被告主張上開文件係由伊等
      交與賴惠漳保管云云，與事實不符。共同選定當事人賴炎
      山為賴文祭祀公業之派下員，並任公業監察人，其於四十
      六年十二月二十九日及四十七年十二月二十九日「茲收到
      」二紙記載收到賴文祭祀公業祭冬至費用參百台斤谷、四
      十六年下期份日當參百貳拾捌元捌角及四十六年份公業監
      察人津貼谷參百五十台斤之事實，可以證明賴炎山及原告
      確為賴文祭祀公業之派下員。六十九年間祭祀公業賴文、
      賴三合，為辦土地清理等事宜，委由代書張道真、鄭丁旗
      、劉偉、劉榮宗及律師許秋山、劉榮治等，於六十九年四
      月六日在大溪厝祭祀公業賴文、賴三合祠堂，召開派下員
      大會，當次賴玉瑞、賴惠漳及被告癸○○等並領收到祭祀
      公業賴文、賴三合六十八年度收益結餘之派下員分配金二
      百元正及出席派下員大會之車馬費一百元，可證被告癸○
      ○及原告確為祭祀公業賴文、賴三合之派下員，有領收證
      一紙可稽。原告及癸○○、賴義鐘、賴玉瑞、賴炳榮、賴
      登堂、賴龍池、賴淑川、賴梓明、賴阿盛、賴水等十二人
      於六十九年間，被祭祀公業賴文之派下員推舉為派下代表
      ，可見癸○○及原告確係祭祀公業賴文之派下員，有「祭
      祀公業賴文派下代表推舉書」可證，三十七年祭祀公業賴
      文與謝聰益間塗銷賃借權登記訴訟卷、祭祀公業賴文大正
      四年二月十三日之「管理人變更登記申請書」、公業賴文
      之耕地租約變更登記申請書及嘉義市私有耕地租約變更結
      果通知書、祭祀公業賴文、賴三合之原始憑證等證據，係
      記載自明治四十三年以來，關於經營、管理賴文祭祀公業
      收益暨支出等情形之原始憑證，可以證明賴文祭祀公業係
      由前開定款第六條所列等人員為經營、管理、收益及使用
      之事實。可見上開人員及原告方面均為系爭公業賴文之派
      下員。
（五）賴肚之領收證一紙暨賴鳳之領收證一紙均為影本，而非原
      本，此私文書原告堅決否認真正，依法被告應提出其原本
      。乃被告未依法提出該私文書之原本，則其該項證據，顯
      無證據能力。況賴肚、賴鳳之領收證，縱為真正，亦只有
      形式上證據力而已，如要證明賴肚、賴鳳確實與賴文祭祀
      公業間發生金支給之事實，尚須有賴文祭祀公業帳簿有此
      記載或其他證據證明始可，而依上開賴文祭祀公業之原始
      憑證，均無記載賴肚、賴鳳確實與賴文祭祀公業間發生該
      項金錢支付之事實，自難僅憑賴肚、賴鳳二人單方面之領
      收證，認即為系爭公業之派下員。更何況系爭公業賴文之
      土地，乃原告方面出租與他人耕作，並由原告方面收租使
      用收益達百年之久，其百年來所收之租金（谷）之價值，
      何止百千萬元，此僅由臺灣省嘉義市政府，三十七年第二
      期田賦實物繳納收據明載，當期賴文祭祀公業隨賦收購價
      款，原告方面收益計有三十萬八十八元五角六分之事實足
      之證明，是由原告方面收益使用百年之不爭事實，足認原
      告方面為系爭公業賴文之派下員。反之，豈有區區領得伍
      拾丹之賴鳳即認為係派下員，而收益使用達百千萬元及收
      租百年之原告方面，反而被認為非派下員之事理？
（六）被告全體於七十四年五月三十日在前訴訟程序之言詞辯論
      時，已向本院承認賴惠漳是賴文祭祀公業派下之一名，此
      事實本院七十三年上更一第一九六號卷一宗第三八九頁之
      言詞辯論筆錄記載甚明。按之賴惠漳與原告等六十五人為
      前訴訟程序共同訴訟之被告，而賴惠漳與原告因選定癸○
      ○、賴梓明為當事人，故被告全體對於承認賴惠漳是賴文
      祭祀公業派下之一名之行為，依民事訴訟法第五十六條第
      二項之規定，其效力及於原告全體六十五人，自應認原告
      方面均為賴文祭祀公業之派下。
三、證據：
（一）賴文公祭祀公業定款影本一份。
（二）大正五年及六年賴文公收益金之分配帳目影本一份。
（三）積建顯祖配享中龕諸公神主影本一份。
（四）大正十一年十一月初五日冬至賴文公收益金帳目影本一份
      。
（五）三十七年第二期田賦實物繳納收據影本一份。
（六）管理人賴惠漳保管書影本一份。
（七）茲收到影本二份。
（八）領收證影本一份。
（九）祭祀公業賴文派下代表推舉書影本一份。
（十）祭祀公業賴文塗銷賃借權登記等訴訟卷影本一份。
（十一）祭祀公業賴文大正四年管理人變更登記申請書影本一份。
（十二）耕地租約變更登記申請書及嘉義市私有耕地租約變更結果
      通知書影本各一份。
（十三）祭祀公業賴文、賴三合原始憑證影本一份。
（十四）本院七十四年五月三十日言詞辯論筆錄影本一份。
乙、被告方面：本件未經言詞辯論，故無被告之聲明及陳述可供
    記載。
    理    由
一、程序方面：
（一）按「第三人撤銷之訴，專屬為判決之原法院管轄。」、「
      對於審級不同之法院就同一事件所為之判決合併提起第三
      人撤銷之訴，或僅對上級法院所為之判決提起第三人撤銷
      之訴者，專屬原第二審法院管轄。」民事訴訟法第五百零
      七條之二定有明文。第三人撤銷之訴，就該第三人有無法
      律上利害關係，是否非因可歸責於己之事由而未參加訴訟
      、所提出之攻擊或防禦方法是否足以影響原確定判決之結
      果，及原確定判決對該第三人不利之範圍等事項，往往涉
      及事實認定及證據調查，故對於審級不同之法院就同一事
      件所為之判決合併提起第三人撤銷之訴，或僅對上級法院
      所為之判決提起第三人撤銷之訴時，宜專屬原最後事實審
      之法院管轄，即原則上專屬原第二審法院管轄（民事訴訟
      法第五百零七條之二立法理由參照）。查本件原告對於九
      十三年十一月十八日本院九十一年度再更(四)字第一號及九
      十四年三月三日最高法院九十四年度臺上字第三七二號確
      定判決，提起第三人撤銷之訴，依上開說明，本院有管轄
      權，合先敘明。
（二）本件原告訴之聲明第四項「請定相當並確實之擔保，得於
      撤銷之訴訴之聲明之範圍內對於原告不利部分以裁定停止
      前開確定判決之效力。」部分，因原告已另為聲請，本院
      另以九十四年度聲字第一一號審理之，併予敘明。
二、實體方面：
（一）原告起訴主張本院九十一年再更(四)字第一號之再審之訴，
      其訴訟結果，於原告有法律上利害關係。因前開再審法院
      未依民事訴訟法第六十七條之一規定，以書面告知訴訟，
      原告因而未參加訴訟，致不能提出足以影響判決結果之攻
      擊或防禦方法，實則其始為祭祀公業賴文之派下員；被告
      則非祭祀公業賴文之派下員，上開確定判決理由與主文有
      矛盾，請求判決如訴之聲明。被告方面，因本件未經言詞
      辯論，故無被告之聲明及陳述可供記載。
（二）按再審之訴顯無再審理由者，得不經言詞辯論，以判決駁
      回之，民事訴訟法第五百零二條定有明文，並於第三人撤
      銷之訴準用之，亦有同法第五百零七條之五著有規定。次
      按「有法律上利害關係之第三人，非因可歸責於己之事由
      而未參加訴訟，致不能提出足以影響判決結果之攻擊或防
      禦方法者，得以兩造為共同被告對於確定判決提起撤銷之
      訴，請求撤銷對其不利部分之判決。」，民事訴訟法第五
      零七條之一前段定有明文。該條立法理由為貫徹訴訟經濟
      之要求，發揮訴訟制度解決紛爭之功能，就特定類型之事
      件，固有擴張判決效力及於訴訟外第三人之必要，惟為保
      障該第三人之程序權，亦應許其於一定條件下得否定該判
      決之效力。爰明定就兩造訴訟有法律上利害關係之第三人
      ，非因可歸責於己之事由而未參與訴訟，致不能提出足以
      影響判決結果之攻擊或防禦方法，且其權益因該確定判決
      而受影響者，得以原確定判決之兩造為共同被告，對於該
      確定終局判決提起撤銷之訴，請求撤銷對其不利部分之判
      決。是則第三人必須非因可歸責於自己之事由而未參加他
      人已確定終局判決之訴訟，致不能於他人之訴訟中提出足
      以影響判決結果之攻擊或防禦方法，始足當之。按訴訟當
      事人有形式上當事人與實質上當事人之分，民事訴訟法第
      四十一條所規定之選定當事人屬於意定的訴訟擔當，選定
      當事人為實質上當事人，而被選定人兼具實質上當事人及
      形式上當事人雙重地位，被選定人進行訴訟之確定終局判
      決效力及於選定人。選定人因其係實質上當事人而非第三
      人，無第三人撤銷訴訟之原告當事人適格。（陳榮宗教授
      著「第三人撤銷訴訟之原告當事人適格」，法學叢刊第一
      九八期第一九七頁）；又原判決之當事人所行使之訴訟遂
      行權係出於第三人（選定人）之授權者，第三人（選定人
      ）就其授權（明示或默示之授權，係程序處分權之一種行
      使態樣）應自負責任，可認已受應有之事前程序保障，不
      該當於第五百零七條之一所定「非因可歸責於己之事由而
      未參加訴訟」之要件，所以原則上亦不具有起訴求為撤銷
      原判決之適格。（邱聯恭教授著「第三人撤銷訴訟之運用
      方針」，司法院新修正民事訴訟法講義彙集第五百零七頁
      ）
（三）查本件原告於起訴狀自承「按之賴惠漳與原告等（即未○
      ○、卯○○、壬○○等）六十五人為前訴訟程序共同訴訟
      之被告，而賴惠漳與原告因選定癸○○、賴梓明為當事人
      ，‧‧‧。」（原告九十四年四月六日起訴狀第九頁，本
      院卷第十二頁），亦有本院七十六年六月二十二日七十六
      年度重上更三字第九號民事判決之理由欄記載甚詳（本院
      卷第五九頁、第六○頁），從而原告等三人係前訴訟程序
      中之選定人，足堪認定。是則，揆諸前開說明，原告等三
      人顯無第三人撤銷訴訟之當事人適格，原告起訴顯無理由
      ，爰不經言詞辯論，應以駁回。
據上論結，原告之訴為顯無理由，應予駁回，依民事訴訟法第五
百零七條之五、第五百零二條第二項、第七十八條，判決如主文
。
中　　華　　民　　國　　94　　年　　7　　月　　 28  　日
                    民事第三庭  審判長法　官  林輝雄
　　　　　　　　　　　      　　　　　法　官  曾平杉
　　　　　　　　　　　      　　　　　法　官  徐宏志
上為正本係照原本作成。
如對本判決上訴，須於判決送達後20日內向本院提出上訴狀，未
表明上訴理由者，應於上訴後20日內，向本院提出理由書（須附
繕本）。
中　　華　　民　　國　　94　　年　　8　　月　　  3  　日
                                      書記官  吳銘添
                                                  J
